【裁判字號】    95,簡上,1336
【裁判日期】    951229
【裁判案由】    詐欺
【裁判全文】
臺灣高雄地方法院刑事判決            95年度簡上字第1336號
    上  訴  人
    即  被  告  乙○○
上列上訴人因詐欺案件，不服本院高雄簡易庭95年度簡字第5689
號中華民國95年9 月29日第一審刑事簡易判決（臺灣高雄地方法
院檢察署檢察官聲請簡易判決處刑案號：95年度偵字第20899 號
），提起上訴，本院管轄之第二審合議庭判決如下：
    主  文
上訴駁回。
    事  實
一、乙○○前因侵占案件，經台灣彰化地方法院93年度易字第29
    號判決處有期徒刑5 月確定，甫於民國94年5 月11日易科罰
    金執行完畢。詎仍不知悔改，乙○○明知依其社會智識、經
    驗，可預見金融機構帳戶係個人理財之重要工具，為個人財
    產、信用之重要表徵，如交予他人使用，有供作財產犯罪之
    可能，而一般人取得他人帳戶存摺、提款卡之目的，在於取
    得贓款及掩飾犯行不易遭人追查，又對於提供帳戶雖無引發
    他人萌生犯罪之確信，但仍以縱若前開收受帳戶之人利用其
    提供之帳戶持以詐欺取財，亦不違背其本意之幫助犯意，於
    95年5 月11日11時許，在高雄市○鎮區○○路臺灣銀行前，
    將其於中華郵政前鎮郵局所開設之帳號00000000000000號帳
    戶（簡易判決誤繕為0000000000000000，下稱前鎮郵局帳戶
    ）之存摺、提款卡、密碼及印章，交付予一名姓名不詳之成
    年男子，以此方式幫助該男子及其所屬犯罪集團為詐欺取財
    犯行時，方便取得贓款及掩飾其犯行不易遭人查緝。嗣有甲
    ○○於95年5 月12日14時許，連續接獲自稱警方及臺北地檢
    署鄭檢察官之犯罪集團電話，詐稱其因虛設行號經多次傳喚
    未到，要求其到銀行作帳戶之相互約定云云，甲○○因心急
    未加查證前往銀行欲進行設定，該犯罪集團復以電話聯絡詐
    稱：因時間來不及必須直接進行帳號監管動作，要求甲○○
    將帳戶內存款匯至乙○○之前鎮郵局帳戶中，甲○○於遂於
    同日依指示匯款新台幣（下同）21萬5 千元至乙○○上開前
    鎮郵局帳戶，事後始悉上當受騙並報警處理，經警方調閱交
    易紀錄及帳戶資料後循線查獲乙○○，始悉前情。
二、案經高雄市政府警察局前鎮分局報告臺灣高雄地方法院檢察
    署檢察官聲請簡易判決處刑。
    理  由
壹、證據能力方面─
    查檢察官於聲請簡易判決處刑書所引憑以認定被告犯行之證
    據，為被告以外之人於審判外之言詞或書面陳述，原無證據
    能力，惟被告於本院準備程序進行時，已知有刑事訴訟法第
    159 條第1 項不得為證據之情形，仍同意作為證據（見本院
    95年11月30日準備程序筆錄第2 頁），本院審酌上開證據作
    成時，其虛偽之可能性極小，且與本案之待證事實，具有相
    當之關聯性，認為適當，依刑事訴訟法第159 條之5 第1 項
    規定，具有證據能力。
貳、實體方面─
一、訊據上訴人即被告乙○○固坦承有申辦上開前鎮郵局帳戶，
    於95年5 月11日11時許，在高雄市○鎮區○○路臺灣銀行前
    ，上開帳戶之存摺、提款卡、密碼及印章，交付予一名姓名
    不詳之成年男子，惟矢口否認有幫助詐欺取財之犯意，辯稱
    ：當初看報紙廣告，要申辦貸款，打電話詢問，對方要求我
    提供帳戶之存摺、提款卡、密碼、印章以供調查我的信用狀
    況，到時會將錢匯到前鎮郵局帳戶給我云云。經查：
（一）上開前鎮郵局帳戶係被告乙○○本人所申請開立一節，業
      經被告乙○○供認不諱，並有郵政存簿儲金立帳申請書及
      所附開戶基本資料各1 份在卷可稽，堪認屬實。
（二）前揭被害人甲○○遭詐騙而匯款21萬5 千元至被告乙○○
      上開前鎮郵局帳戶之情節，業據被害人甲○○於警詢時指
      述綦詳，復有台幣國內跨行電匯申請書、被告所有前鎮郵
      局帳戶之交易明細資料1 份附卷可憑，亦堪認與事實相符
      。
（三）被告乙○○雖辯稱：前開前鎮郵局帳戶之存摺、提款卡、
      密碼及印章等資料交付姓名不詳之成年男子，目的係為申
      辦貸款，惟被告對於該名男子之聯絡方式、姓名均不知悉
      （見偵卷第9 頁），倘依被告所辯，提供前鎮郵局帳戶資
      料目的在於貸款之徵信，被告僅需交付前鎮郵局帳戶存摺
      即可達此目的，何需交付前鎮郵局帳戶之存摺、提款卡、
      密碼及印章，而甘冒對方將貸款匯入前鎮郵局帳戶後隨即
      提領卻要被告負擔償還貸款之責，而被告亦無法聯絡該名
      成年男子，如何確認可以取得貸款，況被告上開前鎮郵局
      帳戶於95年5 月11日前之存款總額僅114 元，此有被告乙
      ○○前鎮郵局帳戶交易明細一紙在卷可查（見警卷），則
      被告提供上開前鎮郵局帳戶資料亦無法證明有足夠之資力
      得以償還貸款，是被告上開所辯無非為掩飾其將帳戶提供
      他人使用之事實，不足採信。
（四）衡以本件被害人甲○○匯款至被告之前鎮郵局帳戶後，該
      筆款項於匯入當日即遭領取，顯見上揭行詐騙之人於向被
      害人等行騙時，確有把握該等帳戶不會被帳戶所有人掛失
      止付，依此觀之，如非被告確有提供行詐之人使用其帳戶
      ，當無恣意使用之可能。益見被告乙○○有將上揭前鎮郵
      局帳戶之存摺、提款卡、印章及提款密碼提供予姓名年籍
      不詳之人使用之事實，應堪認定。
（五）查金融帳戶係個人理財之工具，一般人向金融機構申請開
      立帳戶，並無任何法令限制，只須提出身分證、印章即可
      辦理開戶申請，此為眾所週知之事實，則依一般人之社會
      生活經驗，苟見他人不自己申請開立帳戶而蒐集不特定人
      之帳戶使用，衡情當知渠等取得之帳戶乃被利用從事與財
      產有關之犯罪，以被告為成年人之智識、經驗，對此當無
      不知之理，竟提供自己帳戶供他人使用，足認其顯然可預
      見帳戶提供予他人係用於財產犯罪，供存入某筆資金後再
      行領出，而該筆資金之存入及提領過程係有意隱瞞流程及
      防止行為人身份曝光逃避查緝之用意；且近來詐欺取財之
      犯罪類型層出不窮，該等犯罪，多數均係利用人頭帳戶作
      為詐騙所得款項之出入帳戶，並經媒體廣為披載，被告張
      金環係有相當社會工作經驗之成年人，對此應知之甚詳。
      綜上開說明，被告顯有幫助他人詐欺取財之不確定故意至
      明。
（六）綜上所述，本件事證明確，被告幫助詐欺取財犯行，已堪
      認定。
二、查被告行為後，刑法於94年2 月2 日經總統令修正公布，於
    95年7 月1 日施行，而比較新舊法時應就罪刑有關之共犯、
    未遂犯、想像競合犯、牽連犯、連續犯、結合犯，以及累犯
    加重、自首減輕暨其他法定加減原因（如身分加減）與加減
    例等一切情形，綜其全部罪刑之結果而為比較（最高法院95
    年5 月23日刑事庭第8 次會議決議參照）。經查：
（一）修正前刑法第339 條第1 項詐欺取財罪法定刑原為「5 年
      以下有期徒刑、拘役或科或併科1 千元以下罰金」，依修
      正前刑法第33條第5 款規定罰金數額應為1 元以上；惟依
      95年6 月14日公布之刑法施行法第1 條之1 規定，修正後
      該罪之法定刑度應為「5 年以下有期徒刑、拘役或科或併
      科新臺幣3 萬元以下罰金」，而修正後刑法第33條第5 款
      提高罰金數額為新臺幣1 千元以上，並以百元計算之。是
      以該罪修正後關於自由刑部分雖未變更，惟罰金數額下限
      已予提高，故修正後之法律效果對行為人而言較屬不利。
（二）修正前刑法第41條第1 項前段原為「犯最重本刑為5 年以
      下有期徒刑以下之刑之罪，而受6 個月以下有期徒刑或拘
      役之宣告，因身體、教育、職業、家庭之關係或其他正當
      事由，執行顯有困難者，得以1 元以上3 元以下折算一日
      ，易科罰金。」，且被告行為時之易科罰金折算標準，依
      修正前罰金罰鍰提高標準條例第2 條前段（現已刪除）規
      定，係就其原定數額提高為100 倍折算1 日，故被告行為
      時之易科罰金折算標準乃以銀元300 元折算1 日，經折算
      後應以新臺幣900 元折算為1 日。惟修正後刑法第41條第
      1 項前段則為「犯最重本刑為5 年以下有期徒刑以下之刑
      之罪，而受6 個月以下有期徒刑或拘役之宣告者，得以新
      臺幣1000元、2000元或3000元折算一日，易科罰金。」，
      就易科罰金之折算標準予以提高。比較修正前、後所定之
      易科罰金折算標準，顯以修正前規定較有利於被告。
（三）又修正前刑法第30條第1 項原為「幫助他人犯罪者，為從
      犯。雖他人不知幫助之情者，亦同」，修正後則為「幫助
      他人實行犯罪行為者，為幫助犯。雖他人不知幫助之情者
      ，亦同」，乃屬文字之修正，要非法條之構成要件或法律
      效果發生變動，自非屬法律之變更，不生比較新舊法之問
      題。
（四）本件經綜合比較上開修正前後之刑法相關規定，認以適用
      修正前之規定較有利於被告，故應依修正前刑法作為本件
      被告論罪科刑之依據。
三、按刑法上之幫助犯，係對於犯罪與正犯有共同之認識，而以
    幫助之意思，對於正犯資以助力，而未參與實施犯罪之行為
    者而言；如未參與實施犯罪構成要件之行為，且係出於幫助
    之意思提供助力，即屬幫助犯，而非共同正犯。被告雖提供
    帳戶供不詳姓名之人及其所屬犯罪集團實施詐欺犯罪使用，
    然並無證據證明被告有參與實施詐術之行為或匯入之款項為
    被告所提領，是被告提供上開物件之行為，僅係參與詐欺構
    成要件以外之行為，自應論以幫助犯，而非共同正犯。而本
    件並無積極證據足資認定被告於將提供上開帳戶之存摺、印
    章、密碼及提款卡予姓名年籍不詳之人時，業已知悉或預見
    該不詳人士另有共犯，基於罪疑唯輕之證據法則，應認被告
    僅有幫助收取帳戶之人單獨從事詐欺取財犯行之故意，又依
    所知輕於所犯，從其所知之法理，應認被告僅有幫助單獨從
    事詐欺取財之行為。是核被告乙○○所為，係犯刑法第30條
    第1 項、第339 條第1 項之幫助詐欺取財罪嫌。被告前因侵
    占案件，經台灣彰化地方法院93年度易字第29號判決處有期
    徒刑5 月確定，甫於94年5 月11日易科罰金執行完畢，此有
    被告前案紀錄表1 份附卷可稽，其於5 年以內再故意犯本件
    有期徒刑以上之罪，不論依修正前之刑法第47條，或修正後
    之刑法第47條第1 項之規定，均構成累犯，對被告而言並無
    有利或不利之情形，自不生新舊法比較之問題，應逕依修正
    前之刑法第47條，論以累犯加重其刑，並依法先加後減。
四、原審依刑法第30條、刑法第339 條第1 項、修正前刑法第41
    條第1 項前段、第47條，罰金罰鍰提高標準條例第1 條前段
    、修正前罰金罰鍰提高標準條例第2 條之規定，審酌被告將
    帳戶提供上開詐騙集團成員使用，致被害人甲○○依上開詐
    騙集團成員指示而匯款，旋於同日遭提領之損失，而助長詐
    騙集團犯罪之風氣，紊亂社會正常交易秩使社會互信受損，
    又因被告提供個人帳戶，致使執法人員難以追查該詐騙集團
    之真實身份等一切情狀，量處有期徒刑4 月，並諭知易科罰
    金之折算標準，其認用法均無違誤，量刑亦稱妥適。被告以
    並未幫助他人詐騙錢財為由提起上訴，指摘原判決不當，為
    無理由，應予駁回。
據上論斷，應依刑事訴訟法第455 條之1 第1 項、第3 項、第36
8 條，判決如主文。
本案經檢察官丙○○到庭執行職務。
中    華    民    國    95    年    12    月    29    日
                    刑事第二庭  審判長法  官  邱永貴
                                      法  官  楊筑婷
                                      法  官  何佩陵
以上正本證明與原本無異。
不得上訴。
中    華    民    國    95    年    12    月    29    日
                                      書記官  張家瑜


司法院資訊處製作；財團法人民間司法改革基金會備份。
